ACORDAO-COMPLETO-2523429

ACÓRDÃO 1/2023 ATA 1/2023 - PLENÁRIO

VISTOS, relatados e discutidos estes autos referentes à Representação do Ministério Público junto ao TCU, com pedido de medida cautelar, versando sobre possíveis irregularidades relacionadas à emissão da Licença de Instalação 1400/2021, por parte do Instituto Brasileiro do Meio Ambiente e dos Recursos Naturais Renováveis, no âmbito do empreendimento da Linha de Transmissão Manaus-Boa Vista ("Linhão de Tucuruí") , cujas obras foram contratadas com o consórcio Transporte Energia (TNE) .
ACORDAM os Ministros do Tribunal de Contas da União, reunidos em sessão do Plenário, ante as razões expostas pelo Relator, em: 
9.1. com fundamento nos arts. 235 e 237, inciso VII, do Regimento Interno/TCU, conhecer da presente Representação, para, no mérito, considerá-la improcedente;
9.2. enviar cópia desta decisão ao Ministério Público Federal, para as providências que entender cabíveis com vistas à tutela dos interesses indígenas nos trabalhos que serão desenvolvidos por grupo a ser constituído para a definição do valor relativo à compensação dos impactos irreversíveis identificados no Plano Básico Ambiental - Componente Indígena (PBA-CI) das obras da Linha de Transmissão Manaus-Boa Vista; 
9.3. apensar o presente processo ao TC Processo 012.176/2019-2, nos termos do art. 36 da Resolução-TCU 259/2014; e
9.4. dar ciência desta deliberação à Funai e ao Ibama.

Representação sobre possíveis irregularidades relacionadas à emissão da Licença de Instalação 1400/2021, pelo Instituto Brasileiro do Meio Ambiente e dos Recursos Naturais Renováveis (Ibama), para o empreendimento relativo à Linha de Transmissão (LT) Manaus-Boa Vista.

Instituto Brasileiro do Meio Ambiente e dos Recursos Naturais Renováveis - Ibama.

3. Representante: Procurador Júlio Marcelo de Oliveira, Ministério Público/TCU.

13.1. Ministros presentes: Bruno Dantas (Presidente), Walton Alencar Rodrigues, Augusto Nardes, Aroldo Cedraz, Jorge Oliveira e Antonio Anastasia.
13.2. Ministros-Substitutos convocados: Marcos Bemquerer Costa (Relator) e Weder de Oliveira.

MARCOS BEMQUERER

Adoto como parte deste Relatório, com pequenos ajustes de forma, a instrução produzida no âmbito da então Secretaria de Fiscalização de Infraestrutura de Energia Elétrica, cujas atividades foram incorporadas pela Unidade de Auditoria Especializada em Energia Elétrica (AudElétrica) vinculada à Secretaria de Controle Externo de Energia e Comunicações (SecexEnergia) , nos moldes da Resolução/TCU 347/2022 (peça 33) :
"INTRODUÇÃO
Cuidam os autos de representação do MP/TCU, com pedido de cautelar, a respeito de possíveis irregularidades ocorridas na emissão da Licença de Instalação 1.400/2021, emitida pelo Instituto Brasileiro do Meio Ambiente e dos Recursos Naturais Renováveis (Ibama) , para o empreendimento relativo à Linha de Transmissão (LT) Manaus-Boa Vista.
HISTÓRICO 
A instrução anterior sintetiza os fatos que contextualizam as questões envolvendo o trecho do 'Linhão de Tucuruí' caracterizado pelo empreendimento relacionado à LT Manaus-Boa Vista, concedido à Transnorte Energia (TNE) , bem como a sua relevância para o sistema elétrico nacional (peça 7) .
Nas questões preliminares, verificou-se o preenchimento dos requisitos normativos para o conhecimento da peça apresentada como representação, bem como a conexão da matéria em questão com o objeto do TC-Processo 012.176/2019-2, cabendo o apensamento deste processo àqueles autos.
Para a completa análise de mérito, por sua vez, entendeu-se necessária a oitiva prévia da Fundação Nacional do Índio (Funai) e do Instituto Brasileiro do Meio Ambiente e dos Recursos Naturais Renováveis (Ibama) , com o objetivo de verificar a existência dos requisitos do fumus boni iuris e do periculum in mora, necessários para a adoção da medida cautelar pleiteada pelo representante. A proposta foi ratificada por meio de despacho do Ministro-Relator (peça 10) , que assinalou o prazo de cinco dias úteis para que as referidas entidades oficiassem nos autos.
EXAME TÉCNICO
Inicialmente, faz-se pertinente relembrar os motivos para a realização da oitiva prévia da Funai e do Ibama.
A fundamentação do representante é calcada no descumprimento a disposições da Convenção da Organização Internacional do Trabalho (OIT) 169 e da Resolução do Conselho Nacional do Meio Ambiente (Conama) 237/1997, que exigem a definição das medidas de compensação dos impactos irreversíveis causados por empreendimentos como o ora em comento antes da efetiva emissão da licença de operação e da realização de consulta prévia aos povos indígenas afetados.
No entanto, ponderou-se que a recentemente editada Lei 14.182/2021, embora trate mais especificamente da privatização da Centrais Elétricas Brasileiras S/A (Eletrobras) , estabeleceu rito específico no âmbito do processo de licenciamento ambiental da LT Manaus-Boa Vista.
De acordo com o rito excepcional inaugurado pelo referido diploma legal, exclusivamente para o Linhão de Tucuruí, basta o cumprimento da formalidade relacionada à conclusão da componente indígena do Plano Básico Ambiental (PBA-CI) , com tradução na língua originária, bem como apresentação aos indígenas (no caso a tribo Waimiri Atroari) , para que possam ser iniciadas as obras relativas à LT Manaus-Boa Vista.
Desse modo, em observância estrita ao princípio da legalidade e ao princípio jurídico que estabelece que lei especial derroga a lei geral, concluiu-se pela inexistência do pressuposto do fumus boni iuris no caso concreto, porquanto o rito especial instituído pela Lei 14.182/2021 aplicável para o licenciamento da LT Manaus-Boa Vista autoriza o início das obras do empreendimento tão logo seja concluído, traduzido na língua pertinente e apresentado o PBA-CI aos indígenas.
No entanto, entendeu-se necessário verificar a efetiva conformidade do aludido processo de licenciamento considerando o rito especial estabelecido, motivo pelo qual foram solicitadas, em suma, as seguintes informações:
a) os impactos socioambientais identificados na implantação da LT Manaus-Boa Vista;
b) o tratamento a ser dado a esses impactos socioambientais, no âmbito do licenciamento ambiental da LT Manaus-Boa Vista; 
c) as exigências específicas que norteiam a elaboração e conclusão do PBA, inclusive no tocante à sua componente indígena, cujo atendimento é necessário para a aprovação desses estudos no âmbito do processo de licenciamento ambiental; e
d) a comprovação do atendimento ao art. 1º, § 10, da Lei 14.182/2021, em especial no que diz respeito à apresentação do PBA-CI aos indígenas potencialmente afetados pela implantação da LT Manaus-Boa Vista.
Em resposta à oitiva promovida por meio dos Ofícios 60705/2021-TCU/Seproc (peça 11) e 67707/2021-TCU/Seproc (peça 12) , datados de 25/10/2021, o Ibama e a Funai apresentaram as informações constantes das peças 15 a 30. 
Analisando as informações prestadas pelas entidades ouvidas, verifica-se que não procedem os fatos narrados na representação que deu origem a estes autos, pelas razões abaixo descritas.
Os procedimentos adotados no âmbito do processo de licenciamento ambiental na esfera federal são regulamentados pela Instrução Normativa (IN) Ibama 184/2008 e envolve uma série de etapas e procedimentos detalhada em http://www.ibama.gov.br/laf/procedimentos-servicos/etapas-do-licenciamento-ambiental-federal, cabendo destaque, para fins da análise sobre o caso concreto, a elaboração dos estudos ambientais e a concessão das licenças. No caso de empreendimentos de transmissão, também se aplicam, em específico, as disposições da Portaria do Ministério do Meio Ambiente (MMA) 421/2011.
A avaliação dos impactos ambientais dos empreendimentos, bem como a proposição de medidas ambientais para evitar, reduzir e compensar os impactos negativos e potencializar os impactos positivos é conteúdo do Estudo de Impacto Ambiental (EIA) e do respectivo Relatório de Impacto Ambiental (RIMA) . Essas medidas de compensação são mecanismos instituídos com base no princípio do 'poluidor-pagador', que, por meio de obrigações de pagar ou de fazer impostas ao poluidor, visam a atenuar os danos causados por empreendimentos ao meio ambiente ou indenizar a degradação considerada irreversível.
Consolidando uma série de disposições legais esparsas a respeito do tema, a Portaria Interministerial 60/2015 incorporou ao conteúdo do EIA o Estudo do Componente Indígena (ECI) , que elenca os impactos específicos sobre as terras e povos indígenas, em seus aspectos ambientais e sociais. Os procedimentos administrativos que disciplinam a identificação e o tratamento dos impactos relacionados ao componente indígena dos estudos ambientais são descritos na IN Funai 2/2015.
De acordo com tais normativos, o conteúdo necessário para a análise dos impactos relativos à componente indígena é estabelecido no Termo de Referência Específico (TRE) , contendo os requisitos e aspectos essenciais relacionados à questão indígena para a identificação e análise dos impactos nos componentes sociais, culturais e ambientais decorrentes da interferência da atividade ou empreendimento. 
O resultado dessa avaliação deve contemplar as medidas de compensação ambiental, contendo as ações e medidas de mitigação e controle dos impactos de acordo com as especificidades das terras e culturas indígenas afetadas.
Portanto, a identificação e a proposição de ações para o tratamento dos impactos ambientais gerados pelos empreendimentos, incluindo o conteúdo relativo à componente indígena, são objeto do EIA/RIMA, que é requisito para a emissão da licença prévia dos empreendimentos de transmissão de energia elétrica, conforme previsto no art. 22 da Portaria MMA 421/2011.
No caso da LT Manaus-Boa Vista, a licença prévia do empreendimento e, portanto, a aprovação do EIA/RIMA, incluindo a sua componente indígena, ocorreu em 9/12/2015, por meio da LP 522/2015.
O EIA/RIMA relacionado ao empreendimento elencou um total de 37 impactos socioambientais, conforme detalhado na peça 32, p. 65-66. Embora mencione a possibilidade de alguns desses impactos serem de caráter permanente e não mitigável, como, por exemplo, a pressão sobre a condição fundiária, a remoção de residências, a perda de terras produtivas e a perda de habitats, o Ibama não discrimina em sua análise sobre os estudos quais impactos, de fato, seriam reversíveis por meio da adoção de medidas de mitigação e quais seriam irreversíveis. 
Outrossim, são propostas no documento medidas mitigadoras e programas ambientais que subsidiam a elaboração do Plano Básico Ambiental (PBA) , incluindo o Plano de Compensação Ambiental, com a finalidade de compensar os impactos identificados no estudo e que não apresentam mitigação associada (peça 32, p. 69-70) .
Concluída a fase de estudos com a emissão da licença prévia, iniciam-se os procedimentos para a emissão da licença de instalação, inclusive a elaboração e aprovação do PBA, com o detalhamento de todos os programas propostos no EIA, conforme previsto no art. 26 da Portaria MMA 421/2011. 
Assim como na fase dos estudos, no detalhamento dos planos e programas também há a incorporação da componente indígena, no âmbito do PBA-CI, que compreende o detalhamento das medidas de compensação relacionadas aos impactos socioambientais sobre as comunidades indígenas afetadas.
A análise e aprovação do PBA não seguem padrões normativos previamente definidos, mas as exigências e determinações de caráter inteiramente discricionário por parte das próprias entidades responsáveis por essa avaliação, com base nos termos de referência elaborados.
Em que pese terminologia diversa, o PBA-CI da LT Manaus-Boa Vista, que foi elaborado com a participação da comunidade Waimiri Atroari, por meio de sua associação, elenca os mesmos 37 riscos, bem como detalha os programas ambientais previstos no ECI, por meio de uma relação de ações mais extensa que a previamente proposta (peça 27, p. 87 e peça 15, p. 6) .
O documento indica quais dos 37 impactos elencados seriam os 27 impactos considerados irreversíveis (peça 27, p. 595-596) , o que foi ratificado em manifestação da Funai, que ainda ressalta a existência de impactos potenciais (que podem ou não ocorrer) e impactos que não possuem correlação com o empreendimento, como o atropelamento de fauna na BR-174 (peça 18, p. 2-3) .
Para a compensação dos impactos considerados irreversíveis, foram previstos os seguintes programas (peça 27, p. 87 e 573-615) : (i) Programa de Compensação Socioambiental Kinja; e (ii) Programa de Fortalecimento do Programa Waimiri Atroari (PWA) .
O documento também prevê os recursos necessários para a implementação dos aludidos programas, incluindo repasses financeiros realizados pela concessionária diretamente à Associação da Comunidade Waimiri Atroari (ACWA) , seja para a execução das ações propostas ou a título de compensação pelos impactos irreversíveis, como a perda patrimonial associada ao território dos indígenas.
Para custeio de todos os programas previstos no PBA-CI e a título de compensação ambiental pelos impactos irreversíveis, a TNE fez constar proposta, que afirma ter sido encaminhada para análise da ACWA em 4/1/2021, com valores que totalizam a quantia de R$ 90,5 milhões, na data-base de agosto de 2021 (peça 28) .
Por outro lado, a comunidade indígena apresentou contraproposta em 21/7/2021, sugerindo um montante de aproximadamente R$ 133 milhões como compensação financeira, excluindo-se a compensação por impactos mitigáveis, para a qual a própria associação propõe que seus valores sejam posteriormente definidos (peça 16, p. 6-26) .
A Figura 1 a seguir sintetiza os valores envolvidos.
Figura 1 - Valores envolvidos nas compensações ambientais da LT Manaus-Boa Vista
Fonte: peça 28, p. 2 e peça 16, p. 26.
Dessa forma, não assiste razão ao argumento principal do representante quanto à ausência de definição das medidas de compensação dos impactos irreversíveis causados pela LT Manaus-Boa Vista. Verifica-se, tão somente, a ausência de consenso entre a comunidade, representada pela ACWA, e a TNE em relação ao valor global dessas compensações, restando caracterizado que grande parte desse montante será gerido diretamente pela associação, sem mecanismos claros que garantam a sua aplicação nos fins propostos. De acordo com as informações apresentadas pelo Ibama, os valores envolvidos não são objeto de controle, 'e sim a correta e efetiva execução das medidas estabelecidas no PBA-CI' (peça 15, p. 5) .
Isso posto, considerando a existência de consenso em relação às medidas propostas, mas não necessariamente aos valores envolvidos, bem como a autorização para início das obras contida na Lei 14.182/2021, a Funai manifestou anuência para a emissão da licença de instalação do empreendimento, registrando a necessidade da implementação de um grupo de trabalho para a valoração dos impactos irreversíveis causados pela LT Manaus-Boa Vista (peça 16, p. 35-37) , o que o Ibama também fez constar da LI 1.400/2021 (peça 16, p. 34) .
Registra-se, como anteriormente exposto, que a análise a respeito do conteúdo do PBA-CI não segue padrão normativo previamente definido, mas apenas o conteúdo disposto no TRE (mais diretamente vinculado às informações que devem constar do EIC) e as exigências incidentalmente impostas pela Funai sobre as informações apresentadas pelo empreendedor, conforme a sua inteira discricionariedade.
Ademais, a despeito dos comandos legais instituídos pela Lei 14.182/2021, que dispensam a necessidade de consenso para o início das obras relacionadas à LT Manaus-Boa Vista, como já tratado no âmbito da instrução anterior (peça 7) , a própria comunidade indígena representada pela ACWA registra nos autos que o processo de licenciamento em apreço garantiu, pela primeira vez na história daquele povo, o direito de consulta prévia, livre e informada previsto na Convenção OIT 169 e no protocolo de consulta por ele definido (peça 16, p. 6) .
Por fim, no que diz respeito ao atendimento à exigência contida no art. 1º, § 10, da Lei 14.182/2021, verifica-se, pelo teor das manifestações apresentadas, não restar dúvida quanto à apresentação do PBA-CI à comunidade indígena Waimiri Atroari, ultimando as etapas necessárias para a emissão da licença de instalação da LT Manaus-Boa Vista e o efetivo início das obras do empreendimento."
2.	Em face do exame acima empreendido, a Unidade Técnica propõe, em pareceres uniformes, conhecer da Representação, para, no mérito, considerá-la improcedente, indeferindo-se o pedido de medida cautelar formulado. Outrossim, sugere apensar o feito ao TC-Processo 012.176/2019-2 e dar ciência da decisão que vier a ser adotada ao Instituto Brasileiro do Meio Ambiente e dos Recursos Naturais Renováveis (Ibama) e à Fundação Nacional do Índio (Funai) , bem como ao Representante (peças 33 e 34) .
3.	A Procuradora-Geral do Ministério Público junto ao TCU, Dra. Cristina Machado da Costa e Silva, divergiu do encaminhamento supra, sob os seguintes fundamentos (peça 42) :
"6.	A presente manifestação visa atender ao requerido pelo eminente Relator que, por meio de despacho (peça 35) , determinou o pronunciamento prévio deste Parquet acerca da proposta de mérito submetida pela Unidade Técnica.
7.	De início, observamos, com base na documentação trazida aos autos em atendimento às oitivas, a insubsistência de parte dos fundamentos que deram origem ao presente processo. Quanto à cautelar pleiteada, anuímos às conclusões da Unidade Técnica no sentido de que não é cabível a sua adoção, pela ausência dos pressupostos neste caso concreto. Por outro lado, nossa análise nos leva a encaminhamento distinto daquele proposto pela SecexElétrica, conforme a seguir detalhado.
8.	No que diz respeito à suposta violação ao art. 6.º da Convenção 169 OIT e ao art. 8.º, inciso II, da Resolução Conama 237/1997 - que estabelecem, respectivamente, a realização de consulta prévia aos povos indígenas afetados por empreendimentos dessa natureza e a exigência de definição das medidas constantes dos planos, programas e projetos aprovados para emissão da licença de instalação, incluindo as medidas de controle ambiental e demais condicionantes, da qual constituem motivo determinante -, depreende-se, pela documentação encaminhada pelo Ibama em oitiva, que tais medidas foram observadas no processo de licenciamento da LT Manaus-Boa Vista.
9.	Embora a licença de instalação tenha sido liberada em 2021, já na vigência da Lei n.º 14.182/2021, ela é resultado de um longo trabalho desenvolvido em anos anteriores, quando foram efetuadas tratativas junto aos povos indígenas para identificar os impactos resultantes da implantação do empreendimento. Ainda que tais iniciativas de audiência tenham se dado indevidamente apenas depois de firmado o contrato de execução das obras com a TNE (25/1/2012) , o fato é que a documentação nos autos evidencia o início dessa negociação, mesmo que de forma incipiente, antes da emissão da licença prévia (9/12/2015) - consoante relata a Funai, em ofício de 24/6/2014, sobre reunião ocorrida nos dias 29 e 30/5/2014 (peça 15, p. 4) - e prosseguiu nos anos seguintes, conforme histórico apresentado pelo órgão licenciador (peça 15, p. 4-5) .
16.	Outrossim, a manifestação da Funai, além de ratificar a realização das consultas (peça 18, p. 3) , trouxe aos autos a versão revisada completa do Plano Básico Ambiental - Componente Indígena (PBA-CI) , o qual dispõe, de forma detalhada, acerca das medidas mitigadoras, ações e programas definidos para tratamento dos impactos negativos com a execução das obras do 'Linhão de Tucuruí' (peça 27, p. 2-790) , e que foi elaborado atendendo às orientações institucionais do órgão e condições específicas definidas pelos Waimiri Atroari (peça 27, p. 6) . Assim, verifica-se que existe, no âmbito do licenciamento ambiental da LT, a prévia definição dos impactos reversíveis e irreversíveis decorrentes do empreendimento, resultado de consenso obtido junto aos indígenas, que reconheceram, inclusive, por meio de sua associação (ACWA) , que, pela primeira vez na história, lhes foi garantido o direito de consulta prévia, livre e informada previsto na Convenção OIT 169 e no protocolo de consulta por ela definido (peça 16, p. 6) .
17.	Não obstante o consenso quanto ao PBA-CI e as medidas nele propostas, resta pendente a definição do valor que os indígenas devem receber da TNE em relação aos impactos irreversíveis, para os quais foram previstas compensações em dinheiro à comunidade, que apresentou contraproposta ao montante inicialmente sugerido pelo consórcio. Assim, embora tenha sido estabelecida a solução consensual a ser dada quanto aos efeitos ambientais irrecuperáveis dentro da reserva (retribuição pecuniária) , em observância ao que dispõe o art. 8.º, inciso II, da Resolução Conama 237/1997, não foi determinado, ao fim, qual o montante será fixado para o efetivo equacionamento da questão.
18.	Ainda que a discussão sobre os valores não esteja restrita aos impactos irreversíveis, essa é a parcela de ressarcimento que assume natureza patrimonial aos indígenas, pois correspondem à retribuição pecuniária direta desses povos com vistas a compensar impactos para os quais não existem medidas mitigadoras.
19.	Em sua oitiva, o Ibama esclarece que não é tarefa do órgão ambiental discutir valores, mas analisar a suficiência e a adequabilidade das medidas de controle, mitigação e compensação dos impactos identificados (peça 15, p. 7) :
'3.15. Neste sentido, apesar do indicativo da proposta apresentada pela Associação Comunidade Waimiri Atroari - ACWA ter se referido a um valor 'a definir' para a compensação dos impactos mitigáveis, como esclarecido, o entendimento técnico deste Instituto é de que as medidas de mitigação dos impactos mitigáveis foram e estão estabelecidas no escopo do PBA-CI, aprovado pela FUNAI, e estabelecido em condicionante específica da licença de instalação emitida para o empreendimento, conforme condicionante 2.32.4 da L.I. nº 1.400/2021 que estabelece o seguinte: '2.32.4. Implementar as medidas de mitigação dos impactos reversíveis, conforme aprovado no PBA-CI, por intermédio da ACWA - Associação Comunidade Waimiri Atroari ou por empresa devidamente habilitada.'
3.16. Pelo exposto, reforça-se mais uma vez que as medidas de mitigação estão devidamente discriminadas no PBA-CI, cabendo ao empreendedor implementar os planos e programas lá estabelecidos, não sendo a divergência de entendimento entre os valores propostos como impeditivo para a execução das ações previstas. Neste sentido, independente de valor definido pela empresa, que em números atualizados compreende um montante de R$ 45.822.342,83 (Carta - CE TNE 049/2021 - SEI nº 3556300 do processo Funai nº 08620.000212/2011-62) , ou a definir no olhar dos indígenas, o que importa é a execução com o devido acompanhamento da efetividade das medidas pactuadas entre Funai e empreendedor no bojo do PBA-CI, que foram apresentadas e aprovadas pela comunidade indígena. (grifos nossos) 
20.	Mesmo que concordemos com o entendimento de que a ausência de definição do montante a ser ressarcido aos indígenas pelos impactos irreversíveis não se constitui óbice à emissão da licença de instalação - por já se caracterizar como solução consensual, nos moldes exigidos pela Resolução Conama 237/1997 -, deve-se reconhecer que as alegações acima reproduzidas se restringem aos efeitos qualificados como mitigáveis, em relação aos quais há como reverter as implicações indesejáveis com medidas previamente acertadas, cuja implementação é obrigatória, independentemente do valor a ser desembolsado pela TNE.
21.	Os impactos irreversíveis, por outro lado - e conforme ajustado no âmbito das consultas realizadas junto aos indígenas -, somente será considerado atendido com o pagamento à comunidade no montante que vier a ser acordado. O respectivo valor deverá ser fixado pelo grupo de trabalho previsto na licença de instalação, cujo funcionamento não foi, de fato, objeto de qualquer predefinição - momento em que será instalado, composição de seus membros, cronograma de trabalho, eventuais pautas preferenciais etc. Trata-se do único ponto que, a nosso ver, justifica a procedência parcial desta representação e que, portanto, determina nossa divergência em parte do encaminhamento sugerido pela Unidade Técnica.
22.	Ocorre que, a despeito de haver razão, em parte, nas alegações iniciais deste processo, a questão subsistente não encontra seu equacionamento na via do controle externo, por não se inserir nas competências constitucionais e legais da Corte de Contas, visto que representa, essencialmente, direito patrimonial dos povos indígenas afetados pelas obras do Linhão do Tucuruí.
23.	No âmbito constitucional, a defesa judicial dos interesses das populações indígenas cabe ao Ministério Público, instituição guardiã dos direitos individuais indisponíveis, coletivos e difusos dessas comunidades, sendo essa tutela, na esfera legal, atribuída ao Ministério Público Federal (MPF) - Lei Complementar n.º 75/1993, art. 37, inciso II.
24.	Desse modo e tendo em vista a necessidade de garantir a efetividade dos acordos firmados no âmbito do PBA-CI para a comunidade indígena, especialmente quanto ao valor a ser recebido em razão dos impactos irreversíveis decorrentes das obras do Linhão de Tucuruí, temos por devido propor a remessa de cópia da decisão que vier a ser proferida, acompanhada do relatório e do voto que a fundamentarem, ao Ministério Público Federal, para as providências que entender cabíveis na tutela dos interesses desses povos.
25.	Outrossim, merece destaque o fato de que o contrato firmado com a TNE para a execução das obras encontra-se no aguardo do respectivo reequilíbrio econômico-financeiro junto à Agência Nacional de Energia Elétrica (Aneel) , que será decidido por tribunal arbitral, dada a divergência nos valores finais devidos que foram identificados pela Agência (R$ 275 milhões) e aqueles requeridos pela TNE (R$ 395 milhões) , nos termos relatados pela SecexElétrica (peça 7, p. 3) . Nesse contexto, a compensação a ser repassada aos indígenas a título de ressarcimento dos impactos irreversíveis assume vinculação direta com a avaliação do montante objeto dessa discussão, e deverá, portanto, preceder a decisão definitiva no processo. Nessa linha, a própria empresa já se manifestou, em carta, quando da entrega da versão final do PBA-CI revisado (peça 27, p. 793) :
'Esses custos adicionais criados pelas exigências supervenientes [entre eles, os custos dos impactos reversíveis e irreversíveis] não estavam previstos nas condições originais da proposta da TNE. Logo, a viabilidade da concessão dependerá do efetivo reequilíbrio econômico-financeiro que está sob análise da ANEEL. A TNE espera que este esforço seja reconhecido pelas Partes envolvidas e, posteriormente, pela ANEEL, de forma que estes valores possam ser incluídos como excedentes dos custos previstos quando da adjudicação do Leilão.' (grifos nossos) 
26.	Diante desse contexto, concluímos que a solução final a ser dada para a continuidade das obras da LT passa, necessariamente, pela definição consensual do valor a ser pago aos indígenas pelos impactos irreversíveis. Essa correlação, a nosso ver, deve determinar a celeridade das atividades do grupo de trabalho referido na respectiva licença de instalação."
4.	Com essas considerações, a Procuradora-Geral sugere a procedência parcial da Representação, para fins de se enviar cópia da decisão que vier a ser proferida ao Ministério Público Federal, com vistas à adoção das providências que entender cabíveis no tocante à tutela dos interesses indígenas nos trabalhos que serão desenvolvidos por grupo a ser constituído para a definição do valor relativo à compensação dos impactos irreversíveis identificados no PBA-CI das obras da Linha de Transmissão Manaus-Boa Vista, sem prejuízo das demais medidas alvitradas pela Unidade Técnica (peça 42) .
	É o Relatório.

Daniel Gustavo Santos Roque (31195/OAB-SP) e Thiago Zucchetti Carrion (57538/OAB-DF), representando Instituto Brasileiro do Meio Ambiente e dos Recursos Naturais Renováveis.

Procuradora-Geral Cristina Machado da Costa e Silva.

REPRESENTAÇÃO. POSSÍVEIS IRREGULARIDADES NA EMISSÃO DE LICENÇA DE INSTALAÇÃO POR PARTE DO IBAMA. PROCEDIMENTOS EM CONFORMIDADE COM A LEGISLAÇÃO APLICÁVEL. AUSÊNCIA DOS ELEMENTOS NECESSÁRIOS À CONCESSÃO DA CAUTELAR. CONHECIMENTO E IMPROCEDÊNCIA. APENSAMENTO. CIÊNCIA.

REPRESENTAÇÃO (REPR)

Unidade de Auditoria Especializada em Energia Elétrica (AudElétrica/SecexEnergia).

Trago à apreciação deste Colegiado Representação do Procurador Júlio Marcelo de Oliveira, do Ministério Público junto ao TCU, com pedido de medida cautelar, versando sobre possíveis irregularidades relacionadas à emissão da Licença de Instalação (LI) 1400/2021, por parte do Instituto Brasileiro do Meio Ambiente e dos Recursos Naturais Renováveis (Ibama) , no âmbito do empreendimento da Linha de Transmissão Manaus-Boa Vista ("Linhão de Tucuruí") , cujas obras foram contratadas com o consórcio Transporte Energia (TNE) .
2.	Conforme visto no Relatório precedente, o MP/TCU noticiou possíveis irregularidades na emissão da Licença de Instalação 1400/2021 pelo Ibama, referente ao empreendimento do "Linhão de Tucuruí", supostamente sem a oitiva prévia da comunidade indígena Waimiri Atroari, bem como sem a definição, no âmbito do Plano Básico Ambiental (PBA) apresentado, de um acordo básico e obrigatório do processo de licenciamento do projeto em que constassem as compensações socioambientais relacionadas aos impactos irreversíveis a serem causados pelo empreendimento nas terras indígenas, com violações a normas da Organização Internacional do Trabalho (OIT) e do Conselho Nacional do Meio Ambiente (Conama) . Alegou-se, ainda, que não havia informações sobre como deveria funcionar o grupo de trabalho a ser implementado para monitoramento dos impactos ambientais, sua composição e seu cronograma (peça 1) .
3.	Após oitivas das autoridades da Fundação Nacional do Índio (Funai) e do Ibama, a Unidade Técnica e a Procuradora-Geral do TCU, Dra. Cristina Machado da Costa e Silva, convergem na conclusão de que a presente Representação não preenche os requisitos para o deferimento da cautelar pleiteada, sugerindo-se a sua não concessão.
4.	Concordo com as análises empreendidas a esse respeito e as integro, desde já, a estas razões de decidir.
5.	Com efeito, contrariamente às informações lançadas na exordial, viu-se que o processo de concessão da Licença de Instalação 1400/2021 foi precedido de consulta aos povos indígenas afetados pelo empreendimento do "Linhão do Tucuruí", assim como atendeu à exigência de definição das medidas constantes dos planos, programas e projetos aprovados para a emissão da aludida licença, não havendo qualquer afronta ao art. 6º da Convenção 169 da OIT e ao art. 8.º, inciso II, da Resolução Conama 237/1997.
6.	Conquanto a aludida LI tenha sido emitida apenas em 2021, a Funai e o Ibama demonstraram que ela é resultado de trabalho de vários anos anteriores, iniciando-se os estudos e tratativas com a comunidade indígena dos Waimiri Atroari nos idos de 2012, até culminar na aprovação da versão do Plano Básico Ambiental - Componente Indígena (peça 27) , no qual estão detalhadas as medidas mitigadoras, ações e programas definidos para o tratamento dos impactos negativos com a execução das obras do projeto em tela, estando contempladas ali orientações da Funai e também do povo indígena afetado, o qual reconheceu, por meio da Associação da Comunidade Waimiri Atroari (ACWA) , ser a primeira vez na história que lhe fora concedido o direito a se manifestar previamente a projetos que lhe afetassem.
7.	Outrossim, importante mencionar que o rito observado no caso concreto obedeceu regularmente ao que estabelece a Lei 14.182/2021, em especial os §§ 10 e 11 do art. 1º, abaixo transcritos:
"§ 9º A desestatização da Eletrobras de que trata o caput deste artigo não impedira¿ a continuidade das obras de infraestrutura destinadas a¿ geração de energia elétrica do Linhão de Tucuruí, e caberá a¿ União promover a interligação de sistemas isolados dos Estados ao Sistema Interligado Nacional (SIN) .
§ 10.  Para os fins de que trata o § 9º deste artigo, uma vez concluído o Plano Básico Ambiental-Componente Indígena (PBA-CI) , traduzido na língua originária e apresentado aos indígenas, fica a União autorizada a iniciar as obras do Linhão de Tucuruí.
§ 11.  Cumprida a formalidade de que trata o § 10 deste artigo, em razão do disposto na Resolução nº 1, de 27 de fevereiro de 2019, do Conselho de Defesa Nacional, fica a União autorizada a iniciar imediatamente as obras do Linhão de Tucuruí para atendimento do interesse da defesa nacional."  (grifos acrescidos) 
8.	Nesse contexto, assiste razão aos pareceres da Unidade Técnica e do MP/TCU no sentido da não caracterização, em concreto, do fumus bonus iuris e do periculum in mora, no entanto, como o processo se encontra pronto para julgamento de mérito, entendo mais adequado considerar prejudicada a medida cautelar formulada pelo Representante.
9.	Quanto ao único ponto de divergência suscitado pelo MP/TCU, este consiste essencialmente na compreensão externada com relação à indefinição do valor a ser de fato estabelecido a título de reparação pelos impactos irreversíveis aos indígenas afetados com o empreendimento, a ser fixado pelo grupo de trabalho previsto na licença de instalação. Segundo a Procuradora-Geral do MP/TCU, esse aspecto justifica a procedência parcial da Representação, na medida em que, conquanto não se trate de matéria a ser equacionada pela via do controle externo, por constituir direito patrimonial dos povos indígenas, tal defesa é incumbência institucional do Ministério Público Federal, razão pela qual entende se deva considerar parcialmente procedente a Representação para fins de propor a remessa de cópia da decisão que vier a ser proferida ao MPF (peça 42) .
10.	Com as devidas vênias, considero que a procedência ou não da Representação em tela deve ater-se aos aspectos sob a estrita competência desta Corte de Contas, de modo que a questão atinente ao estabelecimento dos valores a serem objeto de reparação entre o consórcio TNE e a população indígena afetada, a demandar acompanhamento institucional pelo MPF nos termos do art. 37, inciso II, da LC n. 75/93, não é suficiente para ensejar a procedência da Representação, por mais importante e meritório que seja tal acompanhamento.
11.	A propósito, observo que o dito acompanhamento vem sendo exercido pelo MPF desde a inauguração dos atos iniciais do referido empreendimento, com o Leilão Aneel 4/2011, tendo sido inclusive emitida recomendação à referida Agência para anulação do lote A do Leilão e ao Ibama para a anulação do procedimento de licenciamento ambiental, sob a compreensão de que esses não poderiam ter sido iniciados antes de consultado o povo indígena Waimiri Atroari (peça 4, p. 4) .
12.	Portanto, creio que a improcedência da Representação não implica, em absoluto, a desnecessidade de se encaminhar ao MPF cópia da decisão que vier a ser proferida, tampouco de continuar exercendo seu mister constitucional na defesa de direitos indígenas.
13.	Outrossim, considerando que o empreendimento relativo ao "Linhão de Tucuruí" é objeto de fiscalização no TC Processo 012.176/2019-2, julgado por meio do Acórdão 1552/2020-TCU-Plenário (rel. min. Ana Arraes) , o qual se encontra em monitoramento nesta Corte, cabe apensar o presente feito àquele, a fim de subsidiar a sua análise.
	Com essas breves considerações, voto por que seja adotada a deliberação que ora submeto a este Colegiado.
T.C.U., Sala das Sessões, em 18 de janeiro de 2023.
MARCOS BEMQUERER COSTA 
Relator